臺灣臺北地方法院民事判決
110年度訴字第524號
原      告  藍廷璋  

訴訟代理人  蘇煥智律師
            張鴻翊律師
被      告  莊文秀  

            陳錦綉  
共      同
訴訟代理人  陳益軒律師
            詹梅鈴律師
上列當事人間債務人異議之訴事件，本院於民國111年3月28日言
詞辯論終結，判決如下：
    主  文
一、確認被告莊文秀對原告就臺灣臺中地方法院一○五年度司執
    字第八五二六四號債權憑證所載之債權不存在。
二、本院一○九年度司執字第一三二四九九號強制執行事件尚未
    終結之部分，應予撤銷。
三、被告莊文秀應給付原告新臺幣壹佰肆拾叁萬陸仟陸佰叁拾貳
    元，及自民國一○九年八月二十八日起至清償日止，按年息
    百分之五計算之利息。
四、被告陳錦綉應給付原告新臺幣肆拾萬捌仟玖佰壹拾元，及自
    民國一○九年八月二十八日起至清償日止，按年息百分之五
    計算之利息。
五、原告其餘之訴駁回。
六、訴訟費用由被告負擔。
七、本判決第三項於原告以新臺幣肆拾捌萬元為被告莊文秀供擔
    保後，得假執行，但被告莊文秀如以新臺幣壹佰肆拾叁萬陸
    仟陸佰叁拾貳元，為原告供擔保後，得免為假執行。
八、本判決第四項於原告以新臺幣壹拾叁萬元為被告陳錦綉供擔
    保後，得假執行，但被告陳錦綉如以新臺幣肆拾萬捌仟玖佰
    壹拾元為原告供擔保後，得免為假執行。
    事實及理由
壹、程序方面：
　　按確認法律關係之訴，非原告有即受確認判決之法律上利益
    者，不得提起之，民事訴訟法第247條第1項前段定有明文。
    又所謂即受確認判決之法律上利益，係指法律關係之存否不
    明確，原告主觀上認其在法律上之地位有不安之狀態存在，
    且此種不安之狀態，能以確認判決將之除去者而言。查本件
    原告主張：被告莊文秀所執臺灣臺中地方法院（下稱臺中地
    院）105年度司執字第85264號債權憑證（下稱系爭債權憑證
    ）所載債權已因清償而消滅，為被告莊文秀所否認，兩造間
    法律關係之存否不明確，原告在法律上之地位有不安之狀態
    ，此種不安之狀態得以確認判決加以除去，故原告應有提起
    本件訴訟之確認利益，合先敘明。
貳、實體方面：
一、原告主張：
  ㈠原告原擔任寰宇工具股份有限公司（下稱寰宇公司，已解散
    ）之總經理，於民國103年12月間，因寰宇公司當時財務壓
    力，因聽從三信商業銀行股份有限公司之職員邱清堂之建議
    ，向民間放貸業者借款應急，即透過介紹向被告莊文秀及訴
    外人高文章（被告陳錦綉之被繼承人，105年3月5日歿）借
    款。原告遂於103年12月31日，約定向被告莊文秀及訴外人
    高文章各借款新臺幣（下同）1,000萬元，並由原告簽立借
    款借據與如附表所示之個人本票共4紙（下稱系爭本票）、
    寰宇公司金額2,000萬元之支票為擔保，被告莊文秀、高文
    章於同日以匯款方式，預扣3個月利息共72萬元、20萬元介
    紹費，各交付原告908萬元之借款。原告並提供名下所有位
    於臺北市○○區○○路0段000巷00弄0號之房屋（下稱系爭木新
    路房屋）設定抵押權擔保，並將系爭木新路房屋之不動產所
    有權狀交付莊文秀、高文章。 
  ㈡嗣原告無力償還借款，被告莊文秀於105年8月2日，以原告所
    開立系爭本票中如附表編號3所示之本票聲請本票裁定，並
    聲明參與臺中地院104年度司執子字第104239號強制執行程
    序（下稱臺中104強執程序）分配，請求債權本金1,000萬元
    ，以及自104年3月31日起至清償日為止按年息6%為計算之利
    息，原告嗣提起分配表異議之訴，經臺中地院106年度訴字
    第1678號民事判決、臺灣高等法院臺中分院107年度上易字
    第447號民事判決確定，認被告莊文秀得請求之債權本金為9
    28萬元，以及自104年10月31日起至105年8月9日止以年息6%
    計算之利息；而被告於莊文秀在該次分配程序當中，獲得16
    5萬5,959元及104年10月31日起至105年8月9日為止之利息43
    萬3,236元，債權不足額為762萬4,041元，並據以核發被告
    莊文秀系爭債權憑證。
  ㈢被告莊文秀另於105年9月7日以拍賣抵押物裁定為執行名義，
    向本院聲請抵押物拍賣（本院105年度司執字第99398號，下
    稱本院105強執程序），拍賣前開原告所有系爭木新路房屋
    ，且被告莊文秀於第二拍時，以該次拍賣最低價額2,700萬
    元承受該筆不動產；及至分配程序時，被告莊文秀請求分配
    債權本金892萬1,840元、自104年3月28日起至清償日為止按
    年息20%為計算之違約利息以及違約金200萬；被告陳錦綉則
    參與分配，請求債權本金1,000萬元，及自104年3月28日起
    至清償日為止按年息20%為計算之利息以及違約金200萬。
  ㈣經原告於本院105強執程序中，對106年11月23日作成之分配
    表提起分配表異議之訴，經本院107年度訴字第3號民事判決
    、臺灣高等法院（下稱高院）107年重上字第774號民事判決
    （下稱前案分配表二審判決）、最高法院109年度台上字第1
    109號民事裁定駁回上訴判決確定（下合稱前案，即前案分
    配表訴訟），認被告莊文秀得請求之項目為債權本金820萬1
    ,840元（即莊文秀請求之892萬1,840元剔除掉預扣利息72萬
    元），及自104年3月28日起至清償日為止，按年息20%計算
    之違約利息以及違約金200萬元；被告陳錦綉得請求者，應
    為債權本金928萬元，及自104年3月28日起至清償日為止按
    年息20%為計算之利息以及違約金200萬。而被告莊文秀於本
    院105強執程序分配期日即109年8月27日，獲得分配款1,226
    萬9,123元，債權不足額為139萬6,327元，被告陳錦綉則獲
    得分配款1,397萬0,422元，債權不足額為159萬1,090元。
  ㈤被告莊文秀於本院105強執程序終結後，又於109年12月2日以
    尚有債權139萬6,327元未獲分配為由，以系爭債權憑證為執
    行名義再向本院聲請強制執行，對原告所有名下位於臺北市
    ○○○路0段000號17樓之4房屋（下稱系爭忠孝東路不動產）聲
    請執行，並聲請扣押原告存款、薪資，經本院109年度司執
    字第132499號強制執行事件（下稱系爭強執事件）受理；惟
    被告莊文秀、陳錦綉（下合稱被告，分稱其名）於本院105
    強執程序中，就前案分配表訴訟確定判決所製作之109年7月
    23日分配表中就被告莊文秀之債權數額有明顯誤載，且多列
    被告2人之違約金200萬元債權，均有超額收取之不當得利，
    被告莊文秀所執之系爭債權憑證應已經清償而消滅，即不得
    於本件系爭執行事件再以系爭債權憑證據以聲請強制執行原
    告之系爭忠孝東路不動產。為此，爰依強制執行法第14條第
    1項前段規定提起債務人異議之訴，及依民法第179條規定請
    求被告返還不當得利。並聲明：⒈確認系爭債權憑證之債權
    消滅。⒉本院系爭強執程序對原告財產所為強制執行程序，
    應予撤銷。⒊被告莊文秀、陳錦綉應分別給付原告143萬6,63
    2元、40萬8,910元，以及自109年8月28日起至清償日止按年
    息5%計算之利息。⒋原告願供擔保，請准宣告假執行。
二、被告則以：
  ㈠原告提起前案分配表訴訟（本院105強執程序中106年11月23
    日作成之分配表），係主張被告之債權、利息債權及違約金
    債權消極不存在，依前案分配表確定判決，係認定106年11
    月23日分配表次序六所列被告莊文秀債權本金為820萬1,840
     、次序七所列被告陳錦綉債權本金928萬元，並維持前案第
    分配表一審判決被告莊文秀、陳錦綉利息債權之利率。該判
    決既已確定，自生客觀範圍及主觀範圍之既判力效果，原告
    即應受拘束。原告主張之債權本金、利息及違約金債權均應
    受前案分配表確定判決訴訟之既判力拘束。縱認無確認實體
    債權之既判力，惟因被告對原告前述債權本金、利息債權若
    干以及違約金債權存否，就違約金債權存在及性質之判斷，
    涉及原告於前案請求利息計算超過2%部分應剔除之有無理由
    之爭點，並經審理後以前案分配表確定判決駁回原告上訴確
    定，依爭點效理論之實務見解意旨，關於被告之違約金債權
    各自200萬元存在，確實經過法院實質審理，而本案訴訟當
    事人均同為前案訴訟之當事人，原告應受爭點效拘束。
  ㈡前案分配表審理過程中，原告對於當時被告莊文秀本金餘額7
    62萬4,041元、陳錦綉本金餘額928萬元均不爭執，復未於上
    述訴訟期間內變更訴之聲明，仍與被告繼續於其主張之本金
    債權額範圍內相互攻防，嗣前案分配表二審判決於原告主張
    之債權範圍內，認定債權本金不應剔除20萬元仲介費，被告
    莊文秀及陳錦綉之之債權本金分別為820萬1,840元及928萬
    元。因此，從原告上述實施訴訟行為，足見原告已默示意思
    表示同意或承認斯時關於被告莊文秀之本金債權額至少以80
    0萬1,840元計算（僅扣除20萬元介紹費），而非本案主張之
    762萬4,041元。基於禁反言原則，以及保障程序之安定性，
    自不應許原告反覆。
  ㈢依前案分配表二審判決，判決理由欄詳述：「兩造約定系爭
    抵押權擔保範圍，包括債務原本、利息、遲延利息以每百元
    日息壹角計算及違約金肆佰萬元等，有系爭抵押權設定契約
    書可按，即將違約金與填補莊文秀等2人因藍廷璋遲延給付
    所生損害之遲延利息併列，且兩造約定遲延利息利率為每百
    元日息壹角，即年息36.5%，顯然足以填補莊文秀等2人因遲
    延給付所生損害，尚且有餘，則兩造再約定上開定額之違約
    金，真意應係以強制藍廷璋履行債務為目的，具有懲罰性而
    為之約定，並非於遲延利息以外，再預定莊文秀等2人因遲
    延給付所生損害賠償之總額。故莊文秀等2人抗辯此違約金
    係屬懲罰性質等語，堪予憑採，則莊文秀等2人請求藍廷璋
    給付以年息20%計算之遲延利息，當屬有據」，足見前案分
    配表訴訟確定判決已認定被告之違約金債權均存在，且因其
    性質屬於懲罰性賠償金，並據此駁回原告前案關於利率計算
    超過2%部分應予剔除之請求。
  ㈣綜上，本院105強執程序中109年7月23日分配表載列被告債權
    本利息及違約金債權之數額，均受前案即106年11月23日分
    配表訴訟確定判決之既判力遮斷，或有爭點效之適用，兩造
    均應受拘束，或基於禁反言原則，因而原告應有失權效果、
    或以原告於前案中之訴訟行為認有默示同意或承認本金債權
    變更之情形。原告以本院105強執程序中109年7月23日分配
    表錯誤為由，據以聲請確認被告莊文秀之系爭債權憑證債權
    不存在、系爭強執事件程序應予撤銷；以及請求被告分別返
    還原告本院105強執程序中超額分配不當得利之主張，均無
    理由等語置辯。並聲明：㈠原告之訴駁回。㈡如受不利益判決
    ，願供擔保，請准宣告免予假執行。
三、原告曾向被告莊文秀、高文章借款，簽立103年12月31日「
    借款借據」（本院卷第23頁）與如附表所示之本票（本院卷
    第25至31頁），由被告莊文秀及高文章以匯款方式交付原告
    各908萬元（本院卷第33頁）。原告並將系爭木新路房屋於1
    03年12月29日設定抵押權予被告莊文秀、高文章。兩造間就
    原告起訴主張所負債務遭被告聲請強制執行過程、參與分配
    之情況，並不爭執如下（本院卷第13至15、306頁）：
  ㈠被告莊文秀部分：
  ⒈被告莊文秀於105年8月2日，以原告簽發如附表編號3所示之
    本票聲請本票裁定，並聲明參與臺中104強執程序之分配，
    請求債權本金1,000萬元，以及自104年3月31日起至清償日
    為止按年息6%為計算之利息，原告提起分配表異議之訴，經
    臺中地院106年度訴字第1678號民事判決、高院臺中分院107
    年度上易字第447號民事判決（本院卷第35至53頁）判決確
    定，認被告莊文秀得請求之債權本金為928萬元，以及自104
    年10月31日起至105年8月9日止百分之6計算之利息；而被告
    莊文秀在該次分配程序當中，獲得165萬5,959元及104年10
    月31日起至105年8月9日為止之利息433,236元，債權不足額
    為762萬4,041元，並核發系爭債權憑證（本院卷第55頁）。
  ⒉被告莊文秀另於105年9月7日以拍賣抵押物裁定為執行名義，
    向本院聲請抵押物拍賣（本院105年度司執字第99398號，即
    本院105強執程序），拍賣原告所有系爭木新路房屋，且被
    告莊文秀於第二拍時，以該次拍賣最低價額2,700萬元承受
    ；及至分配程序時，被告莊文秀請求債權本金892萬1,840元
    （即臺中104強執程序106年4月28日分配表中被告莊文秀債
    權不足額部分，本院卷第61至73頁）、自104年3月28日起至
    清償日為止按年息20%為計算之違約利息以及違約金200萬，
    原告對106年11月23日分配表提起分配表異議之訴，經前案
    分配表訴訟判決確定（本院卷第75至96頁），認被告莊文秀
    得請求之項目為債權本金820萬1,840元（即莊文秀請求之8,
    921,840元剔除掉預扣利息72萬元）、自104年3月28日起至
    清償日為止按年息20%計算之違約利息以及違約金200萬元（
    違約金部分一審認定應剔除，二審認定訴之追加不合法未予
    剔除）；嗣本院105強執程序中做成109年7月23日分配表，
    被告莊文秀於分配期日即109年8月27日，獲得1,226萬9,123
    元，債權不足額為139萬6,327元。
  ㈡被告陳錦綉部分：
    被告陳錦綉參與本院105強執程序分配，被告陳錦綉請求債
    權本金1,000萬元，自104年3月28日起至清償日為止按年息2
    0%為計算之違約利息以及違約金200萬，原告提起分配表異
    議之訴，經前案分配表訴訟判決確定，認被告陳錦綉得請求
    之項目為債權本金928萬元，及自104年3月28日起至清償日
    為止按年息20%為計算之違約利息以及違約金200萬（違約金
    部分一審認定應剔除，二審認定訴之追加不合法未予剔除；
    嗣本院105強執程序中做成109年7月23日分配表，被告陳錦
    綉於分配期日即109年8月27日，獲得1,397萬0,422元，債權
    不足額為159萬1,090元。 
四、得心證之理由：
    被告莊文秀先於105年8月2日聲請本票裁定，並於臺中104強
    執程序聲明參與分配，嗣於105年9月7日以拍賣抵押物裁定
    為執行名義，聲請本院以本院105強執程序對原告之抵押物
    即系爭木新路房屋予以拍賣受償，被告莊文秀於二拍時以2,
    700萬元承受系爭木新路房屋，被告陳錦綉則於本院105強執
    程序中聲明參與分配。原告於臺中104強執程序、本院105強
    執程序，均分別對各執行法院製作之分配表聲明異議、提起
    分配表異議之訴，並均經判決確定。被告莊文秀嗣於109年1
    2月2日，又以本院105強執程序終結之後，尚有債權139萬6,
    327元未獲分配為由，以系爭債權憑證向本院聲請強制執行
    ，由本院以系爭強執事件受理中（即本院109年度司執字第1
    32499號），對原告所有之系爭忠孝東路房屋聲請強制執行
    ，並聲請扣押原告之存款、薪資。原告認為被告於前次本院
    105強執程序，均有超額收取而有不當得利之情形，為被告
    所否認，並以前情置辯。則本件應逐一審究如下：
  ㈠原告並未於本院105強執程序中所做成之109年7月23日分配表
    聲明異議並提起分配表異議之訴，被告莊文秀於該次分配後
    再就不足額聲請本次系爭強執事件，原告以109年7月23日分
    配表數額有誤，實則系爭債權憑證所載債權已全數清償為由
    ，對系爭強執事件提起本件債務人異議之訴，仍屬合法：
  ⒈按因強制執行所得之金額，如有多數債權人參與分配，執行
    法院應作成分配表，為強制執行法第31條所明定。足見分配
    表不過係執行法院依債權人提出之執行名義為為形式上審查
    ，以為分配之依據，並無實體審認之權利，是於同法第39條
    至第41條之1規定，債權人或債務人得就各債權人之債權或
    分配金額提出異議，若異議未終結，聲明異議人得提起分配
    表異議之訴，若未遵此程序，為避免延滯執行程序，則不得
    再爭執該分配表之效力，意即不過係於該執行程序中就該財
    產之分配結果不得再行爭執，惟仍無確定實體債權債務之效
    力，並非承認他債權人實體法之權利，最高法院90年台上字
    第1762號判決意旨可資參照。
  ⒉原告於本院105強執程序中，僅曾就109年7月9日分配表提出
    聲明異議遭駁回（本院卷第173頁），並未對109年7月23日
    分配表提出異議，業經本院職權調閱卷宗查明無訛。原告表
    示固對本院105強執程序中109年7月9日分配表金額有疑義，
    之前並不知正確救濟方法固未表示異議等語（本院卷第168
    頁）。然分配表並無實體審認權利義務之效力，而債務人未
    對分配表提出異議，強制執行法上亦無失權效果之明定，業
    如前述。從而，本件被告莊文秀於該次分配後之不足額再行
    聲請本次強制執行，經本院系爭強執事件受理中，原告主張
    於執行名義成立後，有消滅或妨礙債權人請求之事由發生即
    債權已消滅之事由，且本件系爭強執事件尚未終結前，向執
    行法院提起債務人異議之訴，自屬合法。
  ㈡原告前於臺中104強執程序、本院105強執程序，均分別對各
    執行法院製作之分配表聲明異議、提起分配表異議之訴，並
    均經判決確定。本件系爭執行事件之債務人異議之訴，屬不
    同之訴訟標的，並不受前次分配表訴訟確定判決效力所及既
    判力遮斷：
  ⒈按確定判決之既判力，以訴訟標的經表現於主文判斷事項為
    限，判決理由雖無既判力，但法院於判決理由中，就訴訟標
    的以外，當事人主張之重要爭點，若本於當事人事實審言詞
    辯論之結果已為判斷時，對此重要爭點所為之判斷，除有顯
    然違背法令，或當事人已提出新訴訟資料，足以推翻原判斷
    之情形外，法院在判斷之同時，應解為同一當事人就該已經
    法院判斷之重要爭點之法律關係，不得作相反之主張或判斷
    ，始符民事訴訟上誠信原則，此即學理上所謂爭點效、禁反
    言。
  ⒉原告於本院105強執程序中提起前案分配表訴訟，係依據強制
    執法第41條第2項提起訴訟，前案分配表訴訟為強制執行程
    序進行中之分配表異議之訴，既判力僅對分配表之異議權產
    生既判力，並不足以變動兩造間實體權利義務關係。而本件
    為原告主張對被告莊文秀之債權有爭議而提起之債務人異議
    之訴，就前案分配表訴訟與本件訴訟，在「當事人」部份固
    屬相同，然「訴之聲明」及「訴訟標的」部分則顯然不同，
    就訴之三要素而言，自非能認係同一案件，被告主張應受前
    案分配表訴訟確定判決效力之拘束，即屬無據。
  ⒊被告莊文秀固稱縱認分配表異議之訴並無確認實體債權之既
    判力，惟被告莊文秀主張對於原告之債權本金、利息債權利
    率之計算，依前案分配表訴訟，確定判決係依原告於該案所
    主張之債權範圍內，判決被告莊文秀、陳錦綉之本金債權各
    為820萬1840元、928萬元。而原告於前案分配表訴訟中之行
    為，足見原告已默示意思表示同意或承認斯時關於被告莊文
    秀之本金債權額至少800萬1,840元計算（剔除20萬元仲介費
    ），而非本案所主張之762萬4,041元，基於禁反言原則，以
    及保障程序之安定性，自不應許原告反覆等語（本院卷第19
    0至192頁）。然查，原告當時所主張之被告莊文秀債權本金
    數額固與本件主張不同。然分配表僅為清償款分配之依據，
    並非承認債權債務實體上之效力，業如前述，且前案分配表
    訴訟所爭執之分配表為106年11月23日分配表，與109年7月2
    3日分配表亦屬不同之分配表，被告莊文秀自無法逕就不同
    之分配表，主張原告有相同本金數額認定之默示意思表示。
    況依前案分配表訴訟之二審判決中，兩造所明示不爭執事項
    ㈤亦載明「目前借款本金餘額被告莊文秀762萬4,061元、陳
    錦綉928萬元」（本院卷第87頁），益徵原告並未承認被告
    莊文秀債權本金數額為800萬1,840元無訛，故此部分自不應
    認受前案分配表訴訟確定判決之拘束。
  ⒋違約金200萬債權部分，亦不受前案分配表訴訟爭點效之拘束
    ：
    被告固以前案分配表訴訟之二審判決，因判決理由中已認定
    被告之違約金200萬元債權均存在，且因其性質屬於懲罰性
    賠償金，並據此駁回原告前案利率計算超過2%部分應剔除之
    請求。依爭點效理論之實務見解，關於被告之違約金債權各
    自200萬元均存在，於本案原告亦應受拘束等情（本院卷第1
    92至194頁）。然查，前案分配表訴訟之二審判決就原告所
    請求剔除被告違約金債權部分，係以非在原告原就分配表聲
    明異議之範圍內，而依民事訴訟法第249條第1項第6款規定
    認追加之訴並不合法程序駁回。既追加之訴不合法，則前案
    分配表訴訟二審判決就所列違約金債權是否應予剔除或酌減
    ，即未再予論述，是以兩造當事人就違約金的約定是否存在
    及數額為何，並未實質進行充分之舉證攻防，亦未依據兩造
    證據進行審理及評價，而是逕以訴之追加不合法之程序上理
    由直接駁回。至於被告莊文秀所提判決理由中提及之違約金
    性質，僅係依抵押權設定契約書之記載將違約金及遲延利息
    併列作為理由之作形式上的判斷，尚難逕認已實質審理違約
    金是否存在，則就是否有違約金此重要爭點，固經前案分配
    表訴訟中列為足以影響判決結果之主要爭點，然並未經兩造
    各為充分舉證，一如訴訟標的極盡其攻擊、防禦之能事，亦
    未使當事人適當而完全之辯論，由法院為實質上之審理判斷
    ，亦難認在本案訴訟中已發生爭點效而應受拘束。
  ㈢原告請求確認系爭債權憑證所載之被告莊文秀之債權已消滅
    ，為有理由：
　⒈兩造間之違約金債權應不存在：
　⑴按違約金，除當事人另有訂定外，視為因不履行而生損害之
    賠償總額。其約定如債務人不於適當時期或不依適當方法履
    行債務時，即須支付違約金者，債權人除得請求履行債務外
    ，違約金視為因不於適當時期或不依適當方法履行債務所生
    損害之賠償總額，民法第250條第2項定有明文。故當事人間
    約定之違約金性質究屬何者？應依當事人之意思定之，如無
    從依當事人之意思認定違約金之種類時，自應依上開規定，
    視為賠償額預定性違約金。最高法院110年度台上字第 2984
    號判決可資參照。另按主張權利存在之人，應就權利發生之
    法律要件之該當事實為舉證。
　⑵經查，觀諸兩造間之借款借據，僅有遲延利息之約定，並無
    何違約金之記載（本院卷第23頁），至為灼然，自難逕為兩
    造有200萬元違約金之合意。原告固於如附表所示之系爭本
    票中，有簽發面額為200萬元之本票，然本票為無因證券，
    僅能證明原告有擔保付款200萬元之意思表示，究該本票係
    擔保借款利息、遲延利息或違約金，被告並未舉證有其他文
    字記載可認票據之原因關係係用以支付違約金。被告另以前
    案分配表訴訟之二審判決理由中，已認定兩造有懲罰性違約
    金之約定（本院卷第312頁、91頁）；然查，本件並不受該
    案就違約金認定之爭點效所拘束，業如前述；而被告固提出
    兩造系爭木新路房屋設定抵押權設定資料，主張兩造約定系
    爭抵押權擔保範圍，包括債務原本、利息、遲延利息以每百
    元日息壹角計算及違約金肆佰萬元等，有抵押權設定契約書
    可查（本院卷第337至339頁）；惟按，一般抵押權成立上之
    從屬性，僅關乎該抵押權之效力，且當事人為借款債務設定
    一般抵押時，先為設定登記，再交付金錢之情形，所在多有
    ，自不得因已為設定登記，即反推已交付金錢或指已交付金
    錢為常態事實（最高法院103年度台上字第393號判決要旨）
    。觀諸該抵押權之設定就本件借款利息、違約金之設定文字
    ，與原告所簽立之「借款借據」之內容顯然不一致， 擔保
    債權本金範圍為2,400萬元，亦與實際交付數額有出入，該
    登記內容與所擔保債權是否存在，尚難認有必然之關聯，難
    因已有此設定登記，即反推兩造就借款借據有借款本金高達
    4分之1至5分之1倍數額之不合理違約金約定。此外，被告尚
    未舉證有何具體違約金之約定。從而，原告主張被告所請求
    之違約金債權請求權不存在，為有理由。
　⒉就系爭債權憑證之債權所載被告莊文秀對原告之債權，計算
    本次系爭強執程序應受償之債權本金、利息如下（不以分配
    表上之記載為認定）：
　⑴104年3月29日至105年8月9日之債權本金應為928萬元。
    原告向被告借款1,000萬元，而被告先行預扣3個月利息72萬
    元，以及20萬元仲介費用，僅匯款908萬元，債權本金應以9
    28萬元為計算，此不僅為前案分配表訴訟二審判決所認定，
    業經被告莊文秀曾對109年7月23日分配表提出異議，主張分
    配表中次序6第一橫列債權原本應更正為928萬元無訛（本院
    卷第99頁附註1）。
  ⑵104年3月29日至105年8月9日之遲延利息應為177萬9,726元。
    承上，被告莊文秀貸予原告之債權本金為928萬元，則此段
    期間的利息應以本金928萬元為計算基礎；則此段期間的利
    息即為177萬9,726元（計算式：928萬元ⅹ14%ⅹ500日÷365日
    ）。
  ⑶105年8月10日至106年7月17日之債權本金應為762萬4,041元
    。
    被告莊文秀前曾參與臺中104年度強執程序之分配，分得165
    萬5,959元及104年10月31日起至105年8月9日為止之利息43
    萬3,236元，債權不足額為762萬4,041元，有系爭債權憑證
    可查（本院卷第55頁），此亦為被告莊文秀於前案分配表訴
    訟中所不爭執（本院卷第87頁）。是以，莊文秀此段期間之
    債權本金，應為762萬4,041元。
  ⑷105年8月10日至106年7月17日之遲延利息應為142萬8,724  
    元。
    則此段期間的利息應以本金762萬4,041元為計算基礎，利息
    即為142萬8,724元（計算式：7,624,041元ⅹ20%ⅹ342日÷365
    日）。
  ⑸綜上所述，被告莊文秀於參與臺中104強執程序分配後，對原
    告之債權本利和應為1,083萬2,491元（計算式：7,624,041
    元+1,779,726元+1,428,724元，違約金債權200萬元不計入
    ）。然而，被告莊文秀於本院105年強執程序分配期日109年
    8月27日已分配1,226萬9,123元，為兩造所不爭執，亦如前
    述。從而，被告莊文秀對原告之系爭債權憑證所載之債權，
    已經完全受償消滅而不存在。原告主張，實屬有據。
  ㈣原告得請求撤銷系爭強執事件即本院109年度司執字第132499
    號給付票款強執事件之執行程序中，尚未終結之執行程序：
　⒈按執行名義成立後，如有消滅或妨礙債權人請求之事由發生
    ，債務人得於強制執行程序終結前，向執行法院對債權人提
    起異議之訴；執行名義無確定判決同一之效力者，於執行名
    義成立前，如有債權不成立或消滅或妨礙債權人請求之事由
    發生，債務人亦得於強制執行程序終結前提起異議之訴，強
    制執行法第14條第1項前段、第2項亦有明文。而所謂消滅債
    權人請求之事由，例如清償、提存、抵銷、免除、混同、債
    權讓與、債務承擔、更改、消滅時效完成、解除條件成就、
    契約解除或撤銷、另訂和解契約，或其他類此之情形。又債
    務人異議之訴以排除執行名義之執行力為目的，故同條所謂
    強制執行程序終結，係指執行名義之強制執行程序終結而言
    ，執行名義之強制執行程序，進行至執行名義所載債權全部
    達其目的時，始為終結，故執行名義所載債權，未因強制執
    行全部達其目的以前，對於某一執行標的物之強制執行程序
    雖已終結，債務人仍得提起異議之訴（司法院院字第2776號
    解釋意旨參照）。惟就執行已達目的部分之執行程序，不得
    訴請撤銷。而不動產之拍賣程序，係以拍定人已依強制執行
    法規定繳足價金，領得執行法院所發給權利移轉證書，謂為
    終結。另依強制執行法第115條之1第2項規定就薪資債權核
    發移轉命令，須待將來薪資債權發生時，始生債權移轉之效
    力，是關於未到期之薪資債權，其執行程序不能謂已終結。
　⒉經查，本件被告莊文秀所執之系爭執行名義即系爭債權憑證
    ，既已於執行名義成立後之109年8月27日有前述已清償之事
    由，債權已消滅。被告莊文秀復於109年12月2日執系爭債權
    憑證，聲請強制執行原告名下之系爭忠孝東路不動產、對第
    三人星金澤企業有限公司（下稱星金澤公司）之薪資債權；
    本院民事執行處於110年12月21日，就原告對於星金澤公司
    之每月薪資債權，在債權金額139萬6327元及利息範圍內核
    發移轉命令，該移轉命令於110年12月27日送達至星金澤公
    司。從而，本件系爭債權憑證所載之債權，原告主張於執行
    名義義成立後，發生消滅債權之事由，並據以就尚未終結之
    強制執行程序，提起債務人異議之訴，請求撤銷系爭執行案
    件中尚未終結部分，為有理由，應予准許。至於星金澤公司
    已依系爭強制執行案件之移轉命令而給付之部分，即已發生
    消滅該部分執行債權之效力，執行程序應告終結，無法請求
    撤銷該部分之執行程序，應予駁回。
  ㈤被告於本院105強執程序受有溢領之分配款，為無法律上原因
    受有利益，自應返還原告不當得利：
  ⒈按無法律上之原因而受利益，致他人受損害者，應返還其利
    益，民法第179條第1項前段定有明文；再按債權人未對分配
    表異議，僅係同意依分配表分配，並非承認他債權人實體法
    之權利，或放棄實體法不當得利返還請求權，且債權人未於
    分配期日一日前對分配表提出異議，強制執行法亦無失權效
    果之明文規定，自不得以債權人不依強制執行法所定程序救
    濟，而於其他債權人獲分配後，債務人依不當得利之法律關
    係請求返還，而認為法律所不許，最高法院103年度台上字
    第1046號判決意旨可資參照。是原告雖未就本院105強執程
    序之109年7月23日分配表提起分配表異議之訴，然依前開說
    明，仍得依不當得利之法律關係請求返還溢領分配款。
  ⒉被告莊文秀於參與臺中104強執分配程序後，對原告之債權本
    利和計算應為1,083萬2,491元，業如前述。然而，其於本院
    105強執程序卻獲分配1,226萬9,123元。不僅被告莊文秀於
    本院系爭強制執行程序未終止之部分應予撤銷，其於本院10
    5強執程序所超額收取之143萬6,632元（計算式：12,269,12
    3元-10,832,491元），自屬無法律上原因之不當得利，應返
    還予原告。被告莊文秀於原告貸款之初，即趁原告急需用錢
    之際貸以金錢，預扣顯不相當之高額利息於先，嗣承受原告
    設定抵押權之系爭木新路房屋後，更於本案審理中，指稱使
    被告莊文秀受有錯失房市黃金時機之利益（本院卷第282、2
    89頁），再於明知分配表有明顯誤載之情並提出異議，且強
    列收取高額不合理之違約金債權，明知已於受超額分配，仍
    以未受償債權餘額為本件聲請強制執行原告名下系爭忠孝東
    路不動產，實難認公允而符誠實信用。 
  ⒊被告陳錦綉對原告之債權，債權原本為928萬，104年3月29日
    至106年7月17日期間之利息為428萬1,512元，然違約金債權
    200萬元之部分亦不應計入，亦如前述。則被告陳錦綉對原
    告之債權本利和應為1,356萬1,512元（計算式：928萬+4,28
    1,512元），而其於本院105年強執程序已分配到1,397萬422
    元，陳錦綉超額收取之40萬8,910元（計算式：1,3970,422
    元-13,561,512元），應返還予原告。
  ⒋另按受領人於受領時知無法律上之原因或其後知之者，應將
    受領時所得之利益或知無法律上之原因時所現存之利益，附
    加利息，一併償還，為民法第182條第2項前段所明定，此項
    附加之利息應自受領時或知無法律上之原因時起算，與民法
    第233條規定法定遲延利息所不同（最高法院72年度台上字
    第2473號判決參照）；次按應付利息之債務，其利率未經約
    定，亦無法律可據者，週年利率為百分之5，民法第203條定
    有明文。從而，原告應得依不當得利返還請求權，請求被告
    自受領時109年8月27日翌日即109年8月28日起至清償日止，
    按週年利率5％計算之利息，應有理由。
五、綜上所述，原告請求確認被告莊文秀系爭債權憑證所載之債
    權已清償消滅而不存在，請求撤銷本院系爭強執事件執行程
    序部分，於尚未執行終結範圍，以及請求被告返還不當得利
    之部分為有理由，應予准許，其餘部分則無理由，應予駁回
    。又兩造均陳明願供擔保，請准宣告假執行及免予假執行，
    就返還不當得利部分，爰酌定相當擔保金額各准許之。
六、本件事證已臻明確，兩造其餘攻擊防禦方法及證據，經審酌
    核與判決之結果不生影響，爰不一一論列，併此敘明。
七、訴訟費用負擔之依據：民事訴訟法第79條。 
中　　華　　民　　國　　111 　年　　5 　　月　　4 　　日
                  民事第二庭  法  官  林怡君
以上正本係照原本作成。
如對本判決上訴，須於判決送達後20日內向本院提出上訴狀。如
委任律師提起上訴者，應一併繳納上訴審裁判費。
中　　華　　民　　國　　111 　年　　5 　　月　　4 　　日
                              書記官  陳俐妙　　 
附表：
系爭本票 
編號 發票日  票面金額（新臺幣） 到期日  票據號碼 1 103年12月31日 1,000萬元 104年3月30日 天生字第00095號  2 103年12月31日 200萬元 104年3月30日  天生字第00097號 3 103年12月31日 1,000萬元 104年3月30日  天生字第00098號 4 103年12月31日 200萬元 104年3月30日  天生字第00099號